【裁判字號】    90,台上,1990
【裁判日期】    901108
【裁判案由】    塗銷地上權登記等
【裁判全文】
最高法院民事判決                                九十年度台上字第一九九○號
    上  訴  人  丙 ○ ○
                乙 ○ ○
                寅○○○
                庚 ○ ○
    共      同
    訴訟代理人  戴 森 雄律師
                曾 桂 釵律師
    被 上訴 人  丁 ○ ○
                壬 ○ ○
                辛 ○ ○
                卯○○○
                戊 ○ ○
                己 ○ ○
                子 ○ ○
                癸 ○ ○
                丑 ○ ○
                辰 ○ ○
                巳 ○ ○
                未 ○ ○
                午 ○ ○
                甲 ○ ○
                中灣金屬有限公司
    右  一  人
    法定代理人  午 ○ ○
    右三人共同
    訴訟代理人  曹 依 立律師
右當事人間請求塗銷地上權登記等事件，上訴人對於中華民國八十八年十二月二十一
日台灣高等法院第二審判決（八十八年度上字第一二○八號），提起上訴，本院判決
如左：
    主  文
原判決廢棄，發回台灣高等法院。
    理  由
本件上訴人主張：坐落台北縣新莊市○○段六七○號土地（下稱系爭土地）係伊四人
共有，系爭土地雖有被上訴人丁○○以次十三人之被繼承人陳宗益所有之同市○○路
一五二巷一六號房屋（下稱系爭房屋）坐落其上（占用八八‧三四平方公尺），並經
地政機關在該土地登記簿上登載民國三十八年十一月十六日設定地上權登記與陳宗益
，權利範圍二十四坪九三○（即八二‧四一平方公尺），惟陳宗益早於三十五年十月
一日即已死亡，不可能於三十八年間取得地上權設定登記，且系爭土地之原所有人周
林雲英並未在當時之他項權利登記聲請書上署名用印，該聲請書係出於偽造，系爭地
上權設定登記顯然無效，被上訴人丁○○以次十三人因繼承而公同共有之系爭房屋，
占用伊共有之系爭土地，自屬無權占有。又被上訴人甲○○以次二人現為系爭房屋之
使用人，未經伊同意為使用系爭土地，亦構成無權占有，當應自該房屋遷出。另被
上訴人午○○以次二人無權占用伊系爭土地面積達八八‧三四平方公尺，並應依法共
同給付自訴狀繕本送達日前五年相當於租金損害之不當得利計新台幣（下同）四十二
萬四千九百六十元等情，爰依民法第七百六十七條之規定及不當得利之法則，求為命
被上訴人丁○○以次十三人塗銷上開地上權登記及將系爭房屋拆除返還土地，並命被
上訴人甲○○以次二人自系爭房屋遷出暨被上訴人午○○以次二人給付伊四十二萬四
千九百六十元不當得利及自訴狀繕本送達翌日即八十六年五月八日起加計法定遲延利
息之判決（按：第一審除判命被上訴人丁○○以次十三人應連帶將系爭房屋超過八二
‧四一平方公尺部分拆除返還土地暨被上訴人午○○以次二人共同給付一萬五千一百
八十元本息不當得利外，其餘判決上訴人敗訴，各該被上訴人對上開判決其敗訴部分
未聲明不服）。
被上訴人則以：依台北縣新莊地政事務所（下稱新莊地政所）函附之系爭土地他項權
利登記聲請書原案資料顯示，系爭房屋早在十三年五月十日即經陳宗益建造，並於日
據時期辦訖所有權保存登記，迨至三十八年十一月十六日再與系爭土地所有人周林雲
英設定權利範圍二四‧九二坪之地上權登記，伊非無權占用上訴人土地。且上訴人提
出陳宗益之子陳炳棋三十五年十月一日填寫之戶籍登記申請書及其戶籍謄本僅記載為
「陳宗益」，並不能憑認陳宗益死亡之時間。況縱如上訴人所云陳宗益已於三十八
年間死亡或當時系爭土地所有人不同意為地上權設定登記，惟依內政部訂頒之「台灣
光復初期誤以死者名義申報土地總登記之處理要點」（下稱誤以死者名義申報登記要
點）及前台灣省政府頒佈之「台灣省各縣市單獨聲請地上權設定登記應行注意事項」
（下稱單獨聲請地上權登記注意事項），伊亦可合法或申請更正登記為地上權人等語
，資為抗辯。
原審將第一審所為駁回上訴人請求被上訴人丁○○以次十三人塗銷地上權登記並拆除
系爭房屋八二‧四一平方公尺返還土地及被上訴人甲○○以次二人遷出房屋暨被上訴
人午○○以次二人給付四十萬九千七百八十元本息部分之判決，予以維持，駁回上訴
人之上訴，無非以：本件上訴人主張之事實，固據其提出陳宗益繼承系統表、土地登
記簿謄本、戶籍登記申請書、戶籍謄本及建物登記簿謄本等件為證，惟上述陳炳棋出
具之戶籍登記申請書暨陳炳棋為戶長之戶籍謄本，其中戶籍登記申請書為私文書，被
上訴人已否認其真正，而該戶籍謄本載有「四一戶校」字樣，祇能認定該戶籍謄本作
成時間為四十一年間，尚難因該戶籍謄本蓋有「三十五年十月一日初次設籍登記」即
認陳宗益於三十五年十月一日前業已死亡。且依新莊地政所函附之系爭土地他項權利
登記聲請書原案文件可知，系爭房屋委為陳宗益於十三年五月十日所建，並於二十三
年三月二十八日辦妥所有權保存登記完畢，參諸系爭土地地價稅至六十七年止均由被
上訴人午○○等繳納及該房屋坐落於上訴人土地上，當時所有人周林雲英與已成年之
上訴人乙○○迄無爭執等情觀之，具見陳宗益建造房屋之初，應與當時地主約定有基
地權（地上權），僅於日據時期當時之法律無須登記而已，是系爭土地於三十八年十
一月十六日所為之地上權登記，乃日據時期已存在權利之延續，被上訴人丁○○以次
十三人之系爭房屋占有上訴人土地，自非無合法正當之權源，另被上訴人甲○○以次
二人因使用該房屋而占有土地，自亦非無權占用。其次，系爭土地重辦地上權登記時
，所有人縱有不同意，依上開單獨聲請地上權登記注意事項第一點規定，亦可因單獨
聲請而合法取得地上權登記，被上訴人何須干冒違法以偽造聲請書之方式為之﹖再據
上述誤以死者名義申報登記要點，即令陳宗益業於三十五年間死亡，被上訴人丁○○
以次十三人為合法繼承人，依法亦可申請更正為地上權人，尤難謂被上訴人為無權占
有。又系爭地上權登記聲請書及建築改良物填報表上有關土地所有人「周林雲英」所
蓋用之「林氏雲英」印文，上訴人既於八十七年七月二十七日具狀自認該「林氏雲英
」印章乃周林雲英日據時期所用，顯見該印章為真，足證系爭三十八年間之地上權登
記聲請書並無不實之處，該地上權登記應屬確實有效存在。從而，上訴人依民法第七
百六十七條及不當得利之法則，訴請被上訴人丁○○以次十三人塗銷地上權登記暨將
系爭房屋八二‧四一平方公尺（二四‧九三坪）部分拆除返還土地，並命被上訴人甲
○○以次二人自系爭房屋遷出及被上訴人午○○以次二人共同給付四十萬九千七百八
十元不當得利本息，即非正當，不應准許等詞為其判斷之基礎。
按給付判決必須明確其給付之範圍，原告提起給付之訴，亦須於其訴之聲明表明給付
之範圍。本件上訴人就其請求被上訴人丁○○以次十三人將系爭房屋如第一審判決附
圖所示八二‧四一平方公尺拆除返還土地部分，第一審所為其敗訴之判決，提起第二
審上訴，其上訴聲明所述及之上開附圖暨八二‧四一平方公尺（見原審卷二八頁），
並未測量並標示該部分之實際位置範圍（系爭房屋占地達八八‧三四平方公尺），致
其聲明給付之範圍不明確，原審未行使闡明權，向上訴人發問或曉諭，令其為必要之
聲明及陳述，已難謂其訴訟程序無重大瑕疵。且原審既認定被上訴人非無權占有上訴
人土地之面積僅為系爭地上權之範圍部分（即八二‧四一平方公尺），竟又謂被上訴
人甲○○以次二人使用系爭房屋占用上訴人八八‧三四平方公尺土地全非無權占有，
就超過八二‧四一平方公尺即五‧九三平方公尺部分，遽為上訴人不得請求被上訴人
甲○○以次二人自該房屋遷出之判決，亦有可議。其次，依上訴人所提陳炳棋三十五
年十月一日初次設籍之「戶籍登記申請書」及陳炳棋為戶長之「戶籍謄本」所載（見
一審卷(一)一六、一七、四七、四八頁），該二書證既均載明「陳宗益」，其中戶籍
謄本並蓋有「三十五年十月一日初次設籍」字樣，而上訴人提出其他三十五年十月一
日以後之陳炳棋戶籍謄本亦無關於陳宗益之列載（見同上卷五○－五六頁），似見被
上訴人丁○○以次十三人之被繼承人陳宗益已於三十五年十月一日前死亡。果爾，則
能否因上開戶籍謄本標示「四一戶校」等字，逕認該謄本係四十一年間作成，並進而
否定陳宗益非三十五年十月一日前死亡，即非無疑。原審未遑詳為調查明晰，遽行判
決，未免速斷。又系爭他項權利登記聲請書上所蓋用周林雲英章印一節，上訴人不惟
於第一審先主張稱：周林雲英於民國前二十三年時戶籍登記為「周林氏雲英」，三十
七年時登記為「周林雲英」，至死亡止絕無可能使用「林氏雲英」之名，更不可能於
三十八年間與已死亡之陳宗益簽約使用「林氏雲英」之章，該「林氏雲英」之章印乃
係偽造，與周林雲英之子迄今仍持有之方形章不符等語（見一審卷(一)二八七頁），繼
仍謂：「……林氏雲英印章為日據時代所用，三十八年十一月台灣已光復逾四年不可
能再蓋此印章……（參見八十六年十一月十六日狀第二段即上開一審卷(一)二八七頁）
……」云云（見一審卷(二)九七頁），嗣於原審復具狀重申前旨，表明該「林氏雲英」
之章為他人偽造，而非自認係周林雲英所有或所用（見原審卷一八五、一八六頁），
原審未逐一斟酌探究其始末，竟以上訴人曾稱「林氏雲英印章為日據時代所用」一語
即認其已自認林氏雲英印章為周林雲英日據時期所用，亦非無再進一步推求之餘地。
再依日據時期系爭房屋建物所有權保存登記申請書所載，其坪數為「十八坪」（見一
審卷(一)一四一－一四七頁），與系爭地上權於三十八年間設定之面積範圍為「二四‧
九三坪」不同，且日據時期建物所有權保存登記僅能證明房屋所有權之誰屬，並不表
示房屋所有人對基地當然有地上權存在。準此，則能否因系爭房屋曾於日據時期經保
存登記十八坪，即謂房屋所有人對上訴人所有系爭土地有二四‧九三坪之地上權，甚
而認該地上權為日據時期已存在權利之延續，自滋疑問。末查上開誤以死者名義申報
登記要點關於以死者名義登記合法繼承人得申請更正登記之規定，必以死者生前已合
法享有權利者而言，此觀該要點第一、二點自明（見一審卷(一)三六五頁）。本件系爭
房屋占用上訴人土地，被上訴人丁○○以次十三人之被繼承人陳宗益果已死亡，其生
前究竟已否合法取得系爭地上權，似有未明，原審逕援引上開要點而為上訴人不利之
論斷，尤嫌疏略。上訴論旨，執以指摘原判決不當，求予廢棄，不能認為無理由。
據上論結，本件上訴為有理由，依民事訴訟法第四百七十七條第一項、第四百七十八
條第一項，判決如主文。
中      華      民      國     九十     年     十一     月      八      日
                              最高法院民事第五庭
                                  審判長法官  朱  錦  娟
                                        法官  顏  南  全
                                        法官  蘇  達  志
                                        法官  許  澍  林
                                        法官  陳  碧  玉
      右正本證明與原本無異
                                              書  記  官
中      華      民      國     九十     年     十一     月     二十     日


司法院資訊處製作；財團法人民間司法改革基金會備份。
